臺灣高等法院臺南分院民事判決　九十一年度勞上字第八號　　 Ｋ
　　　上　訴　人　乙　○　○
　　　法定代理人　甲　○　○
　　　訴訟代理人　丙　○　○
右當事人間請求確認僱傭關係存在事件，上訴人對於中華民國九十一年六月二十七日
台灣台南地方法院第一審判決（九十一年度勞訴字第一號）提起上訴，本院判決如左
：
    主    文
上訴駁回。
第二審訴訟費用由上訴人負擔。
    事    實
甲、上訴人方面：
一、聲明：(一)原判決廢棄。(二)確認上訴人與被上訴人新光人壽保險股份有限公司勞動
    關係存在。(三)第一、二審訴訟費用由被上訴人負擔。
二、陳述：除與原審判決記載相同者予以引用外，補稱：
  (一)依卷附上訴人與被上訴人共同簽訂契約書第十條第七項固約明受僱人受客戶委託
    送交保險費逾期未繳者，被上訴人得予以撤職、解聘；另再依被上訴人頒定之「
    收費業務重大缺失懲罰辦法」第一條挪用公款第一項第一款亦規定收費人員收取
    現金保費及利息未依規定入帳，應先予停職，查證屬實後追溯免職，「並」得依
    刑法第三三六條第二項業務侵占罪移送法辦等語，綜互以觀，揆其意旨，旨在禁
    止收費人員藉收取保戶款項機會，從中牟取個人不法利益，致損及客戶及公司權
    益甚明。稽之本件，上訴人向保戶莊英桃收取「現金」保費後，係將之轉作另一
    保戶邱明華名義繳費入帳；惟同時亦將向邱明華收取繳付保費之「支票」，轉作
    莊英桃名義繳費入帳，上訴人不僅未從中獲取分文，並墊付其中差額，更遑論有
    未繳情事，以上事實已為被上訴人於原審九十一年五月三十日審理時自認在案，
    被上訴人於鈞院審理時再度否認，自非可採。
  (二)依被上訴人引用之財政部發布之「保險業務員管理規則」第五章第二十條第一
　　項第五款被上訴人頒訂之「收費業務重大缺失懲罰辦法」第一條第一、二項
　　兩造於八十三年五月二日簽訂之「契約書」第十條第六款規定內容意旨以觀，均
　　認定如具有該條款所指行為，除依規定免職外，尚應依刑法侵占罪追訴，從而收
　　費人員行為實質上若未符合刑法侵占乙罪，自難論以違反各該規定。本件上訴人
　　並未侵占客戶一分一毫，被上訴人認定上訴人違反各該工作規則，即有未合。退
　　步言之，縱認上訴人行為已違前開工作規則，惟被上訴人公司或客戶權益既均未
　　受有任何實質損害，依公平原則尚難認定其違規行為情節重大，被上訴人自不得
　　依勞基法第十二條第一項第四款終止僱傭契約。
  (三)被上訴人雖援引最高法院八十八年度台非字第六九號判決，主張：勞動基準法（
    下稱勞基法）第二條第二款「代表事業主處理有關勞工事務之人」，解釋上包括
　　總經理、經理、廠長或其他得代表公司處理有關勞工事務之人，並不包括「稽核
　　人員」云云，惟該號判決並未明示排除「稽核人員」為勞基法第二條第二款之「
　　代表事業主處理有關勞工事務之人」，被上訴人自作解釋加以排除，自有誤會。
    被上訴人另主張：被上訴人公司之稽核人員僅屬保險法第一百四十八條之三第一
    項「公司內部控制有關勞工事務之人」，與勞基法第二條第二款所謂「處理勞工
    事務之人」尚有不同云云，上訴人亦難茍同。經查：依被上訴人內部事務分配，
    解僱上訴人固專屬總經理職權，惟被上訴人之稽核人員，既係依公司內部規定負
    責調查上訴人違規事實，並予認定進行簽註將上訴人免職，依其工作性質應屬勞
    基法第二條第二款所指「代表事業主處理有關勞工事務之人」，屬於該條款所稱
    之「雇主」，退步言之，縱不認其為雇主，惟其工作既直屬總經理，依勞基法第
    一條第一項及民法第二百二十四條之規定亦應認其係為總經理處理勞工事務之履
    行輔助人。
  (四)有關被上訴人調查上訴人行為缺失過程，依卷附稽核專案報告表所示，其中交辦
    單位為「業務稽查組」、交辦人為「許弘高副理」、承辦稽核為「陳立峰稽核」
    ，注意事項為「免職清查」；而依該文書會簽記載，陳立峰於民國（下同）九十
    年八月廿九日即已完成調查，認定上訴人挪用保費並呈由主任即稽核室副理許弘
    高會簽，之後再呈轉稽核室經理曾健夫於九月四日批示認定在案，其內部單位人
    員既已完成文書上必要程式，且工作上亦直屬總經理指揮，依法自斯時起即應視
    為總經理於九十年九月四日即已知悉上情，乃原審竟謂總經理係於九十年十月廿
    三日始知悉上訴人違反工作規則，適用法則即有疏誤。
  (五)如前所述，被上訴人公司總經理於九十年九月四日即已知悉上訴人違反工作規則
    ，惟被上訴人至九十年十月卅一日始通知上訴人終止兩造勞動契約；另依被上訴
    人公司九十年十一月十二日（九十）新壽保費字第０一六五號函覆說明二(一)略以
    ，‧‧‧本公司（指被上訴人）於九十年八月廿日收件後即移稽核人員查證違規
    屬實，旋於同年九月十四日簽案議處，十月廿六日發文免職，依此覆函所示，被
    上訴人亦自承於九月十四日即簽案議處並於十月廿六日發文免去上訴人職務，均
    已明顯逾越勞基法第十二條第二項三十日法定期間，被上訴人終止兩造勞動契約
    自非適法。
三、證據：除援用原審所提證據外，補提被上訴人新壽保費字第０一六五號函影本
    一份為證。
乙、被上訴人方面：
一、聲明：求為判決：(一)駁回上訴。(二)第二審訴訟費用由上訴人負擔。
二、陳述：除與原審判決記載相同者予以引用外，補稱：
  (一)依被上訴人於原審所呈上訴人挪用公款明細表及原判決附表所示，上訴人向莊英
    桃收取「現金」保費後，確實有以「自己或他人之長期支票」繳回被上訴人公司
    之情形，被上訴人公司係依勞動基準法第十二條第一項第四款之規定、財政部所
    發布之保險業務員管理規則第五章之相關規定、被上訴人公司之收費業務重大缺
    失懲罰辦法第一條挪用公款之規定及上訴人於八十三年五月二日任職時與被上訴
    人所簽定之契約書第十條辦理，即對上訴人之違法行為依法、依規、依約予以免
    職，何有被上訴人行使權利不合法之情事？況上訴人之行為其自己早已陳述甚明
    ，只要有任何不法所有之意圖，上訴人之行為即會構成刑法上之業務上侵占罪，
　　何來其情事非屬重大。
  (二)上訴人主張被上訴人公司之稽核人員係屬雇主之「履行輔助人」，九十年八月二
    十九日被上訴人公司之稽核人員已查明得知上訴人之犯行，被上訴人稽核主管九
    十年九月四日批示認定時，即屬被上訴人公司總經理即雇主之知悉時點，並據以
    論斷原審法院認被上訴人公司總經理於九十年十月二十三日始知悉上訴人違反工
    作規則，適用法則已有疏誤等語，惟上訴人所認顯有誤解，分析如下：
    1.按保險公司之稽核人員，雖係直屬總經理管轄，然其並無人事任免權，亦無任
      何人事管理上之相關權利，僅有業務查核權，其僅屬查核保險公司各項業務是
      否合法辦理之稽查人員，被上訴人公司乃係依保險法第一百四十八條之三第一
      項規定設立此稽核制度，因此稽核人員係屬總經理對於內部控制及稽核工作上
      之履行輔助人，而非其管理勞工事務上之履行輔助人。
    2.另按勞動基準法第十二條第二項：「雇主依‧‧‧第四款‧‧‧規定終止契約
      者，應自知悉其情形之日起，三十日內為之。」及同法第二條第二款：「雇主
      ：謂僱用勞工之事業主、事業經營之負責人或代表事業主處理有關勞工事務之
　　　人。」又依最高法院八十八年度台非字第六九號裁判：「勞動基準法第二條第
　　　二款定有明文。其中代表事業主處理有關勞工事務之人，則係指如總經理、經
　　　理、廠長等或經該公司指定得代表公司處理有關勞工事務之人而言」，並由勞
　　　動基準法中有關雇主行使權利之相關規定可知，所謂代表事業主處理有關勞工
　　　事務之人，係指有權利代表事業主聘僱員工、終止勞動契約及管理勞工相關權
　　　利義務事務之「有人事管理權」之人，因此以本系爭事件言，被上訴人公司之
　　　總經理方屬代表事業主處理有關勞工事務之人，而非執行公司稽核制度之稽核
　　　人員。
    3.因雇主之身分並無一定，須視個案之情形分別定之，無法一概而論。惟本案情
      形，被上訴人公司對業務人員因違反工作規則之免職，即終止勞動契約之權，
      因事涉勞工權益甚大，係屬於總經理之職掌，亦即被上訴人公司之總經理係有
      權代表事業主依法終止勞動契約之人，自屬勞動基準法第十二條第二項所稱之
      雇主，從而本案雇主知悉之時點應為被上訴人公司總經理知悉之時點，即九十
      年十月二十三日無誤，原審所為判斷自為適法無疑，上訴人所論自不可採。
  (三)本案於九十年八月二十九日由稽核人員查明原告確有違反業務規則之情事後，轉
    由管理收費業務單位保費部依被上訴人公司之「收費業務重大缺失懲罰辦法」之
    規定，呈報上級簽核。本案於簽辦過程中，簽至協理時為九十年九月二十日，簽
    至副總經理時為九十年十月二十二日，總經理則於九十年十月二十三日知悉，於
    九十年十月二十四日簽准免職，協理至副總經理簽文期間相距一個月，乃因上訴
    人向被上訴人公司提出申訴所致，而非如上訴人於原審準備書狀中所稱「‧‧‧
    此純係被告公司內部公文轉呈作業程序遲誤所致‧‧‧」；另因上訴人之申訴行
    為係在被上訴人為確定之處分行為前，上訴人尚無法依勞資爭議處理法之規定，
    於上訴人（勞工）對其權利事項有爭議時，依法進行調解或仲裁，然被上訴人與
    上訴人於前述期間進行溝通、協商，並口頭請其提出其確無挪用公款情事之證據
    以證明其並未違反任何規定，但其於九十年九月二十四日申訴後，迄今均無法提
    出其確無挪用公款之證據，而係不斷聲稱其行為乃為所謂作帳行為，被上訴人於
    等待其提出證據一個月不果後，只好呈報總經理，使其得以依法行使權利。
  (四)綜上所論，上訴人所為已符合勞動基準法第十二條第一項第四款之規定，並確已
    違反財政部發布之保險業務員管理規則、被上訴人之收費業務重大缺失懲罰辦法
    及其與被上訴人所簽定之僱傭契約上約定，而被上訴人於知悉其犯行後，在勞動
    基準法第十二條第二項所定之三十日內於九十年十月二十六日對其免職係依法、
    依規、依約合法行使權利，並未不當侵害上訴人之權利，上訴人所辯顯不可採。
三、證據：除援用原審所提證據外，補提員工申訴會辦單影本一紙為證。
    理    由
一、上訴人於原審起訴主張：上訴人自八十三年三月起即受僱於被上訴人公司，擔任
    富強通訊處組長，詎被上訴人突於九十年十月二十六日以上訴人向保戶收取現金
    保費，卻以支票入帳挪用保費為由，將上訴人免職處分，片面終止兩造勞動契約
    關係，上訴人於同年十月三十一日始接獲上開免職通知。按上訴人固於九十年六
    月間將保戶莊英桃繳納之現金保費新台幣（下同）一萬七千一百四十一元移作另
    一客戶邱明華之繳費，並將邱明華為支付保費之支票一萬四千三百四十二元，轉
    作莊英桃之繳費，惟此係因邱明華簽發之支票票期已逾其應納保費期限，適上訴
    人收取莊英桃現金保費，其二人保費數額相當，故將其二人繳費情形互調，並由
    上訴人墊付邱明華保費二千七百九十九元。故上訴人上開行為係有利於被上訴人
    及保戶莊英桃、邱明華，上訴人自掏金錢補足欠費反而蒙受不利，被上訴人明知
    上情，竟仍刻意曲解事實，妄言上訴人違反工作規則，實屬非是，縱認上訴人行
    為違反工作規則屬實，惟情節十分輕微。被上訴人自承於九十年八月二十日即已
    查知上訴人違反工作規則，被上訴人公司之承辦人陳立峰於九十年八月二十九日
    即已完成稽核，認定上訴人挪用保費，斯時起被上訴人公司應已明知，雖總經理
    於九十年十月二十三日始知上情，惟係因被上訴人公司內部公文轉呈作業程序遲
　　誤所致，自難以此作為解免延遲計算期限之正當理由，從而，被上訴人公司既於
　　九十年八月二十九日完成內部稽核，認定上訴人違反工作規則，竟延至九十年十
　　月三十一日始正式通知被上訴人終止勞動契約，已逾勞動基準法所定一個月之期
　　限，被上訴人片面終止勞動契約應屬無效，為此提起本訴云云。
二、被上訴人則以：上訴人自八十三年五月二日任職於被上訴人公司之富強通訊處，
    免職前為該處組長，惟其於八十九年十二月間與九十年六月間，多次將保戶莊英
    桃所交付之現金保費占有己有，並以他保戶邱明華等人所交付之以支票繳付之保
    費，轉作莊英桃之保費以交付予被上訴人公司入帳，若有不足部分則自行以現金
    補足，甚或有開立自己支票交付予被上訴人公司之情事，挪用占有保費，確有收
    取現金保費未依規入帳，並以長期支票入帳之情形無誤，上訴人亦於申訴書中承
    認其行為違反被上訴人公司收費業務重大缺失懲罰辦法第一條「收取現金保費及
    利息未依規入帳，收取現金保費及利息或短期支票保費及利息而以長期支票入帳
    者」之規定，應先予停職，查證屬實後追溯免職。免職之情形，因事關勞工之重
    大權益，被上訴人公司為慎重起見，均請稽核人員詳細查證後，據調查所得事證
    呈報至總經理為確定之處分。被上訴人公司之入帳資料均為上訴人收費數日後，
    才以支票入帳，被上訴人公司為查明實情，乃於九十年八月二十一日交辦稽核人
    員查證實情，稽核人員於九十年八月二十九日查明得知，轉由經管單位依被上訴
    人公司呈報上級簽核，總經理於九十年十月二十三日得知，即於次日即二十四日
    予以確定之免職處分，旋於二十六日發函免職。被上訴人公司係依「保險業務員
    管理規則」第十九條制定之「收費業務重大缺失懲罰辦法」（以下簡稱懲罰辦法
    ）第一條之規定，依勞動基準法第十二條第一項第四款之規定，終止與上訴人間
    之勞動契約。依勞動基準法第十二條第二項規定，不以解約通知須由被終止契約
    者受領為必要，而由雇主於該法定期間內逕自解約，只於該法定期限內有行使解
    約之意思表示即可，故本件被上訴人公司終止與上訴人之僱用契約為九十年十月
    二十六日，並未逾勞動基準法上開法定期間之規定等語。
三、上訴人起訴主張：上訴人自八十三年三月起即至被上訴人公司富強通訊處，擔任
    該處組長職務，詎被上訴人突於九十年十二月廿六日以上訴人向保戶收取現金保
    費，卻以支票入帳挪用保費為由，將上訴人予以免職處分，片面終止兩造勞動契
    約關係，上訴人於同年十月卅一日始接獲通知遭被上訴人公司解僱之情事各情，
    業據上訴人提出上訴人之「勞工保險被保險人投保資料表」影本、免職處分通知
    書影本各一紙為證，為被上訴人所不爭，上訴人上開主張，堪信為真實。
四、本案應審究者，厥在「上訴人有無違反工作規則」及「被上訴人向上訴人終止勞
    動契約，有無逾一個月期限？」，爰分述之：
　(一)上訴人有無違反工作規則？
　　1.上訴人自八十三年五月二日起受僱於被上訴人公司為富強處之組長，兩造所簽
　　　立之契約書第二條約定：「乙方（即上訴人）於訂約日起願依照甲方公司（即
　　　被上訴人公司）之指示及各種管理辦法之規定從事業務，．」、第十條約定：
　　　「乙方在聘用期間內有左列情形之一者，甲方得予以撤職、解聘並停發其一切
　　　支給，如有涉及民刑事責任者，並依法追訴；‧(6)挪用公款保險費或對應轉付
　　　之各種款項侵占‧‧(7)受客戶委託送交保險費逾期未繳者」，此有被上訴人提
　　　出之契約書在卷可稽（原審卷第頁），並為上訴人所不爭，堪信真實。次按
　　　保險業務員管理規則第十九條規定，業務員所屬公司對業務員之管理應訂定獎
　　　懲辦法，並報各有關公會備查：又被上訴人公司制定之收費業務重大缺失懲罰
　　　辦法第一條規定：「收取現金保費及利息未依規入帳，收取現金保費及利息或
　　　短期支票保費及利息而以長期支票入帳者，應先予停職，查證屬實後追溯免職
　　　」（原審卷第頁），上開懲罰辦法為被上訴人公司與員工間依保險業務員管
　　　理規則而制定之工作規則，應為雙方所遵守。
　　2.經查：訴外人莊英桃於(1)、八十九年十二月十五日交付上訴人現金保費一萬五
　　　千四百二十三元，用以支付同年月十六日到期之保費，上訴人未將之直接入帳
　　　，而於八十九年十二月三十日簽發上訴人本人同面額、發票日九十年三月十六
　　　日之支票支付；(2)、八十九年十二月十五日，莊英桃另支付現金保費一萬七千
　　　一百四十一元用以繳交莊英桃、梁瑋光、梁文中於同年十二月十二日、十三日
　　　、十五日應繳交之保險費，上訴人仍未將之直接入帳，而係持其他保戶邱明華
　　　客戶所簽發，發票日為九十年一月十三日、面額五千三百六十五元，票號0000
　　　000 號及訴外人歐陽龍所簽發、九十年二月二十八日、面額四千一百五十一元
　　　、票號 0000000號及訴外人邱素琴所簽發九十年二月二十八日、面額七千元、
　　　票號 0000000號支票以代現金支付。(3)、九十年六月十二日，莊英桃交付現金
　　　保費一萬七千一百四十一元，用以支付應於九十年六月十二日到期之保險費，
　　　上訴人亦係持其他保戶邱明華簽發，發票日九十年九月六日、面額一萬四千三
　　　百四十二元之支票及現金二千七百九十九元以代支付（原判決附表參照），此
　　　有被上訴人提出為上訴人所不爭之挪用公款明細表、被上訴人公司保險費送金
　　　單七張在卷可稽（原審卷第七十四頁），上訴人並不爭執。由上事證以觀，被
　　　上訴人主張上訴人違反工作規則即收費業務重大缺失懲罰辦法第一條：「收取
　　　現金保費及利息未依規入帳，收取現金保費及利息或短期支票保費及利息而以
　　　長期支票入帳者」之規定，應屬信而有徵。上訴人主張其係將莊英桃應交付之
　　　現金與邱明華交付之支票分別作帳，並自行以金錢補足差額，自行承擔兌票風
　　　險，無挪用保費情形，故並未違反工作規則云云，要屬圖飾之詞，不足採信。
　(二)被上訴人向上訴人終止勞動契約，有無逾一個月期限？
　　上訴人辯稱「被上訴人公司承辦人陳立峰於九十年八月二十九日即已完成稽核，
    自當時竟延至九十年十月卅一日始正式通知上訴人終止勞動契約，已逾勞動基準
    法第十二條第二項之一個月期限」云云，經查：
　　1.按勞動基準法第十二條第二項規定，僱主以勞工違反勞動契約或工作規則，情
　　　節重大終止勞動契約者，應自知悉其情形之日起，三十日內為之。該條項所謂
　　　知悉其情形，就同條第一項第四款而言，自應指知悉勞工違反勞動契約或工作
　　　規則，及其情節重大者而言（最高法院八十四年度台上字第一一四三號判決參
　　　照）。又勞動基準法第二條將雇主定義為『僱用勞工之事業主、事業經營之負
　　　責人或代表事業主處理有關勞工事務之人』。
　　2.被上訴人公司於九十年八月間，就上訴人挪用保費之行為交由稽核人員調查，
　　　九十年九月二十日簽呈協理簽署，九十年十月二十二日簽由副總經理簽署，九
　　　十年十月二十三日總經理知悉，並於九十年十月二十四日簽准將上訴人免職，
　　　為兩造所不爭，並有被上訴人公司九十年十月二十六日以壽人懲字竹第０一
　　　四一號函文通知及稽核專案報告表、簽呈為憑在卷可稽。觀之被上訴人公司免
　　　職簽呈分別有『經辦』、『課長』、『經理』、『副總』、『總經理』簽章欄
　　　，據此可知，被上訴人公司總經理方為有人事任免權限之最後決定者，就被上
　　　訴人公司處理有關員工違反業務行為之相關事項而言，該公司之總經理即為『
　　　該代表事業主處理有關勞工事務之人』，至承辦稽核之陳立峰及其餘簽署於簽
　　　呈之協理、副總等人，尚無法代表業主（即被上訴人公司），自非屬勞動基準
　　　法第十二條第二項之『雇主』，執此，則本件應自被上訴人公司總經理知悉日
　　　即九十年十月二十三日為『雇主知悉勞工違反勞動契約或工作規則，及其情節
　　　重大之日』，起算三十日之除斥期間，上訴人主張應自被上訴人公司稽核人員
　　　完成調查時（九十年八月二十九日）起算，並非可採。
　　3.再按勞工有勞動基準法第十二條之情形，雇主得不經預告終止契約，所謂『不
　　　經預告終止契約』係指雇主得片面為終止契約之意思表示，無庸得勞工之同意
　　　，蓋此條所列舉者均為可歸責於勞工之事由，故容許雇主不經預告即終止勞動
　　　契約，惟此並非謂雇主單方通知即可產生終止契約之效力，雇主仍須以意思表
　　　示通知勞工，於通知達到勞工時發生終止勞動契約之效力，被上訴人辯稱雇主
　　　行使終止權時，不以該被終止契約者受領為必要云云，依法無據，要非可採。
　　　至於被上訴人另辯稱已於九十年十月二十六日發電子郵件予以免職處分，並提
　　　出九十年度新壽人懲字第０一四一號函文一件為憑，但為上訴人所否認，經查
　　　，由該函文並無法顯現上訴人已受領之字樣，被上訴人復未提出其他上訴人已
　　　為受領之證明，是被上訴人上開辯解，即不足採，是上訴人主張其於九十年十
　　　月卅一日方收受被上訴人上開免職之通知乙節，即應採信，本件勞動契約終止
　　　日期應為九十年十月三十一日。因此計算被上訴人於九十年十月二十三日雇主
　　　知悉時起，至上訴人收到解僱之意思表示之日即九十年十月三十一日止，並未
　　　逾三十日之除斥期間，此項勞動契約之終止，應屬合法。
五、綜上所述，上訴人確有違反工作規則，被上訴人於九十年十月卅一日終止兩造之
    勞動契約，於法洵屬有據。從而，上訴人起訴主張被上訴人依勞動基準法第十二
    條第一項第四款之規定終止其勞動契約無效，請求確認兩造間僱傭關係仍存在云
    云，並無理由，原審駁回上訴人之訴，經核並無違誤，上訴意旨指摘原判決不當
    ，求為廢棄改判，非有理由，應予駁回。
據上論結，本件上訴為無理由，依民事訴訟法第四百四十九條第一項、第七十八條，
判決如主文。
中　　　華　　　民　　　國　　九十一　　年　　　十　　　月　　二十二　　日
　　　　　　　　　　　　　　　　　　臺灣高等法院臺南分院民事第四庭
~B1審判長法官　林　　金　　村
~B2　　　法官　徐　　財　　福
~B3　　　法官　曾　　平　　杉
右為正本係照原本作成。
如對本判決上訴，須於判決送達後廿日內向本院提出上訴狀，未表明上訴理由者，應
於上訴後廿日內，向本院提出理由書。
中　　　華　　　民　　　國　　九十一　　年　　　十　　　月　　二十四　　日
~B法院書記官　葉　　秀　　珍
